臺灣高等法院臺中分院刑事判決　　　　　　　　　九十一年度上訴字第二三八號
　　上　訴　人　臺灣苗栗地方法院檢察署檢察官
　　被　　　告　甲○○
右上訴人因被告違反菸酒管理法案件，不服台灣苗栗地方法院九十年度易字第八○三
號，中華民國九十一年十月二十二日第一審判決（起訴案號：台灣苗栗地方法院檢察
署九十年度偵字第三九二八號，移送併辦案號：九十年度偵字第四○九七、四一七九
、三九二四號），提起上訴，本院判決如左：
    主      文
上訴駁回。
    理      由
一、本案經本院審理結果，認第一審諭知被告甲○○免訴之判決並無不當，應予維持
    ，並引用第一審判決書記載之證據及理由（如附件）。
二、檢察官上訴意旨略以：按本法所稱私菸、私酒，指未經許可產製或輸入之菸酒，
    菸酒管理法第六條定有明文，故解釋上不論是走私菸酒或假菸酒，均屬未經許可
    而產製或輸入之菸酒，有該法之適用，經原審函請主管函示結果，亦同上開認定
    ，故私菸、私酒之定義，已包含臺灣省內菸酒專賣暫行條例第三十七條第五款之
    未貼專賣憑證之菸酒，應無疑問。而聲請簡易判決處刑書所載所犯法條部分，業
    經公訴人更正為被告係犯臺灣省內菸酒專賣暫行條例第三十七條第五款之販賣未
    貼專賣憑證走私香菸罪，且併案審理部分尚涉及商標法第六十三條之罪嫌，與上
    開併案部分有牽連犯裁判上一罪關係。且為因應臺灣加入ＷＴＯ必須廢除菸酒專
    賣，故改以菸酒管理法等相關規範菸酒販售事宜，此觀之菸酒管理法之立法理由
    自明，而臺灣省內菸酒專賣暫行條例已於九十一年五月二十二日廢止，改適用菸
    酒管理法（於九十一年一月一日生效），菸酒管理法第四十七條有規定明知私菸
    而販賣罪，依菸酒管理法第四十六條、第四十七條之立法理由：未經許可產製或
    輸入之菸酒，有礙菸酒之產銷秩序、消費者權益及國民健康，爰參照藥事法第八
    十二條、第八十三條及臺灣省內菸酒專賣暫行條例第三十六條、第三十七條之規
    定，明定對產製或輸入私菸、私酒即明知為私菸、私酒仍販賣、轉讓或意圖販賣
    而陳列者，因對國民健康之妨害亦屬重大之處罰規定，故依刑法第二條新舊法比
    較結果，以舊法之臺灣省內菸酒專賣暫行條例第三十七條較有利被告，然原審不
    察，忽視菸酒管理法係替代臺灣省內菸酒專賣暫行條例之立法，依上述說明，當
    有刑法第二條之適用，誤為免訴判決，自有違誤，故請撤銷原判決，依法對被告
    為有罪判決云云。
三、按行為之處罰，以行為時之法律有明文規定者，為限，刑法第一條定有明文。此
    即所謂「罪刑法定主義」之原則，經查菸酒管理法於八十九年四月十九日經總統
    制定公布，菸酒管理法第六十二條規定：「本法施行日期，由行政院定之。」嗣
    經行政院九十年十一月二十九日（九○）台財字第○六九六七一號令發布自九十
    一年一月一日施行，依中央法規標準法第十四條規定，自九十一年一月一日起發
    生效力。是以該法在尚未生效之前，尚無適用該法規定之餘地。因此，在該法經
    行政院發布施行之前，並無該法第六條所謂「私菸」或「私酒」（指未經許可產
    製或輸入之菸酒）之問題。依刑法罪刑法定主義之精神，更不能溯及適用該法第
    四十七條，而對於該法施行之前之行為加以處罰。
四、次查本件檢察官聲請簡易判決處刑書，所指被告販賣未貼專賣憑證之菸類之犯罪
    時間，係九十年七月十八日，惟於該聲請簡易判決處刑書內，卻引用當時雖已公
    布生效，但尚未施行之菸酒管理法第四十七條明知私菸而販賣罪。嗣後於原審言
    詞辯論期日，檢察官始將法條更正為臺灣省內菸酒專賣暫行條例第三十七條第五
    款，並提出九十一年度公訴蒞庭字第四七八號論告書，惟依該論告書內記載：「
    聲請簡易判決處刑書所載法條部分，更正為被告係犯臺灣省內菸酒專賣暫行條例
    第三十七條第五款之販賣未貼專賣憑證走私香菸罪且併案部分尚涉及商標法第六
    十三條之罪嫌，與上開併案部分有牽連犯裁判上一罪關係。」（見原審卷第一五
    三頁），然查臺灣省內菸酒專賣暫行條例第三十七條第五款之罪，係以違反第三
    十條之規定，販賣或轉讓未貼專賣憑證之菸類或酒類者，為其犯罪構成要件，並
    未就是否「走私香菸」予以規定，故「走私」與否？尚非該條例規範處罰之範圍
    ，檢察官之論告書擴張法條文義，加以引用，不無誤會。又臺灣省內菸酒專賣暫
    行條例於九十一年五月二十二日經總統公布廢止，於同年月二十四日失效。
五、臺灣省內菸酒專賣暫行條例之目的，在於規範菸酒專賣之權利，所規定之刑罰，
    僅該條例第三十六條、三十七條而已，而菸酒管理法之目的，在於健全菸酒管理
    ，所規定之刑罰，於該法第四十六條至第五十條；前者僅有所謂之專賣機關，並
無「主管機關」之規定，而後者則規定有中央或地方主管機關，可見二者之立法
    目的並不相同，法制亦相迥異，不可一概而論。以臺灣省內菸酒專賣暫行條例第
    三十七條、菸酒管理法第四十七條，雖均有處罰所謂「販賣」、「轉讓」行為，
    但其處罰之標的，一為「未貼專賣憑證之菸類或酒類」，一為「私菸」、「私酒
    」，二者之處罰標的及犯罪構成要件均不相同，亦無所謂法律競合之情形，自無
    比較新舊法條之問題。又以被告行為之時，菸酒管理法既未施行，則該法之「主
    管機關」（在中央為財政部；在直轄市為直轄市政府；在縣（市）為縣（市）政
    府）尚未具合法之審核權責，如何可能進行產製、販賣或輸入之許可或核准之作
    業？國家機關如為遂行其政策，於擬定法制時，若對於可能關涉之犯罪行為進行
    追訴或處罰，是否能夠銜接之問題，考量欠周，一經立法公布之後，司法機關即
    應依據法律，獨立審判，本於罪刑法定主義，自不能超出法律規定以外，比附援
    引，強為補闕。如前所述，被告行為時，菸酒管理法尚未施行，即不能適用該法
    予以處罰。而被告行為後，臺灣省內菸酒專賣暫行條例既已公布廢止，且兩法有
    效存在之時間曾經重疊，而所規範之客體要件亦未盡相同，是與法律變更之情形
    亦不侔，原審依法諭知被告免訴之判決，並無不合，檢察官之上訴，並無理由，
    爰不經言詞辯論，予以駁回。
六、本件既經判決免訴，檢察官移送併辦部分，即與本件不生牽連犯裁判上一罪之關
    係，本院無從併案審理，附此敘明。
七、據上論斷，應依刑事訴訟法第三百七十三條、第三百六十八條、第三百七十二條
    ，判決如主文。
中      華      民      國      九十一     年    十二     月    十三    日
                                    臺灣高等法院臺中分院刑事第五庭
                                          審判長法  官  袁  從  楨
                                                法  官  姚  勳  昌
                                                法  官  郭  同  奇
右正本證明與原本無異。
不得上訴。
                                                書記官  陳  玫  伶
中      華      民      國      九十一     年    十二     月    十六    日
                                                                        Ｆ
臺灣苗栗地方法院刑事判決                            九十年度易字第八三號
    公  訴  人  臺灣苗栗地方法院檢察署檢察官
    被      告  甲○○  男  三十八歲（民國○○○年○月○○日生）
                        住苗栗縣頭屋鄉北坑村二鄰田窩二七號
                        身分證統一編號：Ｋ一二六六七八號
右列被告因違反臺灣省內菸酒專賣暫行條例案件，經檢察官聲請簡易判決處刑（九十
年度偵字第三九二八號），本院認為不宜以簡易判決處刑，而改以通常程序審理，暨
移送併案審理（九十年度偵字第四０九七號、第四一七九號、第三九二四號），本院
判決如左：
    主  文
本件免訴。
    理  由
一、本件公訴意旨略以；被告甲○○明知其於民國九十年六月間，在台北縣三重市重
    新橋下，向某姓名年籍不詳男子所購入如附表所列各廠牌香菸共五十五條，均係
    未貼專賣憑証之私菸，竟於同年七月十八日下午九時二十分許，在苗栗縣造橋鄉
    大西村慈聖宮前之夜市設攤販賣，為警當場查獲並扣得私煙二十八條，甲○○並
    自願帶同警員至苗栗縣頭屋鄉北坑村二鄰田窩廿七號住處，扣得未稅私煙二十七
    條，因認被告係犯臺灣省內菸酒專賣暫行條例第卅七條第五款之販賣未貼專賣憑
    證香菸罪（聲請簡易判決處刑書誤載為係犯菸酒管理法第四十七條之明知私菸而
    販賣罪，業經公訴檢察官當庭更正，並提出九十一年度公訴蒞庭字第四七八號論
    告書更正在卷）。
二、按行為之處罰，以行為時之法律有明文規定者為限；又犯罪後之法律已廢止其刑
    罰者，應諭知免訴之判決，刑法第一條及刑事訴訟法第三百零二條第四款分別定
    有明文。查台灣省內菸酒專賣暫行條例業於九十一年五月二十二日經總統以華總
    一義字第０九一００一０二０三０號令公布廢止，而菸酒管理法雖由總統於八十
    九年四月十九日公布，但該法第六十二條明定施行日期由行政院定之，而行政院
    於九十年十一月二十九日以（九０）台財字第０六九六七一號公告自九十一年一
    月一日起施行，然被告甲○○行為時即九十年七月十八日菸酒管理法尚未施行，
    參諸前揭之說明，自不得依菸酒管理法予以論處；又被告行為後，菸酒專賣制度
    雖因菸酒管理法之施行而廢止，然台灣省內菸酒專賣暫行條例於被告行為時尚未
    經公布廢止，是法律並無變更應不生選擇適用之問題，況依菸酒管理法第四十七
    條雖有規定：「明知為私菸、私酒，而販賣、轉讓或意圖販賣而陳列，處一年以
    下有期徒刑、拘役或科或併科新台幣十五萬以上七十五萬元以下罰金。」，而所
    謂私菸依菸酒管理法第六條規定，係指未經許可產製，或輸入之菸，乃與臺灣省
    內菸酒專賣暫行條例第三十七條第五款之販賣未貼專賣憑證之菸類罪，二罪規範
    之可罰行為並不相同，無新舊法比較之問題，本院自仍應依台灣省內菸酒專賣暫
    行條例論處。本件公訴意旨認被告前開行為違反台灣省內菸酒專賣暫行條例第三
    十條之規定，而涉有台灣省內菸酒專賣暫行條例第三十七條第五款之罪嫌，固非
    無見，然台灣省內菸酒專賣暫行條例業經總統於九十一年五月二十二日公布廢止
    ，已如前述，是被告犯罪後之法律既已廢止其刑罰，依照上開之說明據上論斷，
    應依刑事訴訟法第三百零二條第四款，判決如主文。
三、移送併辦意旨略以（即臺灣苗栗地方法院檢察署九十年度偵字第三九二四號、第
    四０九七號、第四一七九號部分）：被告甲○○於九十年四月二十一日晚上九時
    三十分許，在苗栗市○○路夜市經警查獲其販賣未貼有專賣憑證之香煙，並扣得
    未稅洋煙大衛杜夫牌十九條一包、ＣＡＳＴＥＲ共六條七包、峰牌共十條六包、
    七星牌共三十八條二十五包及偽造洋煙大衛杜夫牌白色（ＤＡＶＩＤＯＦＦ  Ｌ
    ＩＧＨＴＳ）包裝十八條又九包、紅色包裝（ＤＡＶＩＤＯＦＦ  ＳＵＰＲＥＭ
    Ｅ）五條三包、黑色包裝（ＤＡＶＩＤＯＦＦＣＬＡＳＳＩＣ）二條、七星淡煙
    三條、七星濃煙八條；另經警於九十年七月十二日晚上十時四十分許，在苗栗縣
    獅潭鄉台三線汶水橋北端楊獲被告甲○○販賣未稅煙大衛杜夫牌黑色九條（一千
    八百支）、大衛杜夫牌白色八條（一千六百支）、大衛杜夫牌紅色一條（二百支
    ）、峰一條（四百支）、七星籃色十五條（三千支）、七星黑色十條（二千支）
    、七星黃色六條（一千二百支），因認被告涉有犯臺灣省內菸酒專賣暫行條例第
    卅七條第五款之販賣未貼專賣憑證香菸罪及違反商標法第六十三條之販賣仿冒商
    標罪。惟因本院就起訴部分業已諭知免訴，被告移送併案審理部分無從併予審理
    ，應退由檢察官另行偵辦。
據上論斷，應依刑事訴訟法第四百五十二條、第三百零二條第四款，判決如主文。
本案經檢察官黃棋安到庭執行職務。
中      華      民      國    九十一    年      十      月    二十二    日
                                臺灣苗栗地方法院刑事第二庭
                                    法  官  黃  賢  婷
右正本證明與原本無異。
如不服本判決，應於判決送達後十日內向本院提出上訴狀( 應附繕本 )，上訴於
臺灣高等法院台中分院。
                                    書記官  陳  文  聰
中      華      民      國    九十一    年      十      月    二十二    日
